【裁判字號】    98,訴,2021
【裁判日期】    990521
【裁判案由】    拆屋還地
【裁判全文】
臺灣板橋地方法院民事判決              98年度訴字第2021號
原      告  寅○○
訴訟代理人  施竣中律師
複  代理人  庚○○
被      告  臺灣吉野家股份有限公司中和永安分公司
法定代理人  亥○○○
訴訟代理人  宇○○
被      告  乙○○○
            甘蔗美企業有限公司
法定代理人  丁○○
被      告  未○○
上二人共同
訴訟代理人  申○○
被      告  申○○
訴訟代理人  未○○
被      告  爭鮮股份有限公司中和二分公司
法定代理人  子○○
訴訟代理人  丙○○
被      告  甲○○
            卯○○
            地○○○
            天○○
            戌○○
前列三人共同
訴訟代理人  陳文松律師
複  代理人  巳○○律師
被      告  己○○○即錢都小吃店
            癸○○○
上列二人共同
訴訟代理人  壬○○    住同上址
被      告  同步服飾有限公司
                      設台北縣中和市○○路420號1樓
法定代理人  辛○○    住同上址
訴訟代理人  辰○○    住同上址
被      告  午○○    住台北縣中和市○○路420號
            合一生機園股份有限公司永安門市
                      設台北縣中和市○○路422號1樓
法定代理人  丑○○    住同上址
訴訟代理人  戊○○    住台北市大安區○○○路○段275號
被      告  酉○○    住高雄縣岡山鎮○○路186巷39號
            綴美有限公司永安分公司
                      設台北縣中和市○○路424號
法定代理人  宙○○    住同上址
上列當事人間請求拆屋還地事件，經本院於民國99年4月28日言
詞辯論終結，判決如下：
    主  文
被告乙○○○應將門牌臺北縣中和市○○路404號一樓房屋占用
原告所有之臺北縣中和市○○段507地號土地如附圖所示編號Ａ
部分（面積12.86平方公尺）予以拆除，將該占用土地返還於原
告及全體共有人；被告臺灣吉野家股份有限公司中和永安分公司
應自上開編號Ａ部分遷出。
被告申○○、被告未○○應將門牌臺北縣中和市○○路406號房
屋一樓占用原告所有之臺北縣中和市○○段507地號土地如附圖
所示編號Ｂ部分（面積4.95平方公尺），及占用原告所有之臺北
縣中和市○○段115地號土地如附圖所示Ｃ部分（面積5.23平方
公尺）予以拆除，將上開占用土地返還於原告及全體共有人。被
告甘蔗美企業有限公司應自上開編號Ｂ、Ｃ部分遷出。
被告甲○○應將門牌臺北縣中和市○○路408號房屋一樓占用原
告所有之臺北縣中和市○○段115地號土地如附圖所示Ｄ部分（
面積9.48平方公尺）予以拆除，將該占用土地返還於原告及全體
共有人。被告爭鮮股份有限公司中和二分公司應自上開編號Ｄ部
分遷出。
被告地○○○、被告天○○應將門牌臺北縣中和市○○路410號
房屋一樓占用原告所有之臺北縣中和市○○段115地號土地如附
圖所示Ｅ部分（面積11.12平方公尺）予以拆除，並將該占用土
地返還於原告及全體共有人。被告卯○○應自上開編號Ｅ部分遷
出。
被告癸○○○應將門牌臺北縣中和市○○路412號房屋一樓占用
原告所有之臺北縣中和市○○段115地號土地如附圖所示Ｆ部分
（面積14.28平方公尺）予以拆除，並將該占用土地返還於原告
及全體共有人。被告己○○○即錢都小吃店應自上開編號Ｆ部分
遷出。
被告午○○應將門牌臺北縣中和市中和420號房屋一樓占用原告
所有之臺北縣中和市○○段115地號土地如附圖所示Ｇ部分（面
積12.23平方公尺）予以拆除，並將該占用土地返還於原告及全
體共有人。被告同步服飾有限公司應自上開編號Ｇ部分遷出。
被告戌○○、被告酉○○應將門牌臺北縣中和市○○路422號房
屋一樓占用原告所有之臺北縣中和市○○段115地號土地如附圖
所示Ｈ部分（面積12.02平方公尺）予以拆除，將該占用土地返
還於原告及全體共有人。被告合一生機園股份有限公司永安門市
應自上開編號Ｈ部分遷出。
被告戌○○應將門牌臺北縣中和市○○路424號房屋一樓占用原
告所有之臺北縣中和市○○段115地號土地如附圖所示Ｉ部分（
面積11.85平方公尺）予以拆除，並將該占用土地返還於原告及
全體共有人。被告綴美有限公司永安分公司應自上開編號Ｉ部分
遷出。
原告其餘之訴駁回。
訴訟費用由被告乙○○○負擔九分之一；被告未○○、申○○負
擔九分之一；被告甲○○負擔九分之一；被告地○○○、天○○
負擔九分之一；被告戌○○負擔十八分之一；被告酉○○負擔十
八分之三；被告癸○○○負擔九分之一；被告午○○負擔九分之
一；餘由原告負擔。
本判決第一項，於原告以新臺幣壹佰零參萬元供擔保後，得假執
行。但被告如以新臺幣參佰零捌萬元為原告預供擔保，得免為假
執行。
本判決第二項，於原告以新臺幣捌拾壹萬元供擔保後，得假執行
。但被告如以新臺幣貳佰肆拾肆萬元為原告預供擔保，得免為假
執行。
本判決第三項，於原告以新臺幣柒拾陸萬元供擔保後，得假執行
。但被告如以新臺幣貳佰貳拾柒萬元為原告預供擔保，得免為假
執行。
本判決第四項，於原告以新臺幣捌拾玖萬元供擔保後，得假執行
。但被告如以新臺幣貳佰陸拾陸元為原告預供擔保，得免為假執
行。
本判決第五項，於原告以新臺幣壹佰壹拾肆萬元供擔保後，得假
執行。但被告如以新臺幣參佰肆拾貳萬元為原告預供擔保，得免
為假執行。
本判決第六項得假執行。
本判決第七項，於原告以新臺幣玖拾陸萬元供擔保後，得假執行
。但被告如以新臺幣貳佰捌拾捌萬元為原告預供擔保，得免為假
執行。
本判決第八項，於原告以新臺幣玖拾陸萬元供擔保後，得假執行
。但被告如以新臺幣貳佰捌拾捌萬元為原告預供擔保，得免為假
執行。
原告其餘假執行之聲請駁回。
    事  實
甲、程序方面：
一、按訴狀送達後，原告不得將原訴變更或追加他訴，但請求之
    基礎事實同一、不甚礙被告之防禦及訴訟之終結者，不在此
    限，民事訴訟法第255條第1項第2款、第7款定有明文。本件
    原告於撤回對於被告爭鮮股份有限公司中和二分公司之起訴
    後又對之追加起訴，因該追加之訴與原拆屋還地之訴主要爭
    點有其共同性，各請求利益之主張在社會生活上可認為同一
    或關連，而就原請求之訴訟及證據資料，於審理繼續進行在
    相當程度範圍內具有同一性或一體性，得期待於後請求之審
    理予以利用，俾先後兩請求在同一程序得加以解決，避免重
    複審理，進而為統一解決紛爭，且亦無礙於該被告之防禦及
    訴訟之終結，故應予准許之。
二、被告臺灣吉野家股份有限公司中和永安分公司、甘蔗美企業
    有限公司、卯○○、己○○○即錢都小吃店、癸○○○、同
    步服飾有限公司、合一生機園股份有限公司永安門市、酉○○、綴美有限公司永安分公司，未於言詞辯論期日到場或最
    後言詞辯論期日到場，核無民事訴訟法第386條所列各款事
    由，爰依原告聲請，由其一造辯論而為判決。
乙、實體方面：
壹、原告之主張：
一、坐落臺北縣中和市○○段115地號及507地號2筆土地為原告
    （所有權應有部分均各10分之2）與其他共有人所分別共有
    。詎被告乙○○○、申○○及未○○、甲○○、地○○○及
    天○○、癸○○○、午○○、戌○○及酉○○等人所有之門
    牌臺北縣中和市○○路404號、406號、408號、410號、412
    號、420號、422號及424號房屋（詳如附表所示），分別無
    權占有上開土地，其占用位置及面積經測量後分別如附圖所
    示，渠等並各將所有房屋出租其他被告如下：
  (一)被告乙○○○將其所有404號一樓房屋出租交付被告臺灣吉
    野家股份有限公司中和永安分公司使用。
  (二)被告申○○、未○○將所有406號房屋出租交付被告甘蔗美
    企業有限公司使用。
  (三)被告甲○○將所有408號房屋一樓出租交付被告爭鮮股份有
    限公司中和二分公司使用。
  (四)被告地○○○、天○○將所有410號房屋一樓出租交付被告
    卯○○開設向日葵牙醫診所使用。
  (五)被告癸○○○將所有412號房屋一樓出租交付被告己○○○
    即錢都小吃店使用。
  (六)被告午○○應將所有420號房屋一樓出租交付被告同步服飾
    有限公司使用。
  (七)被告戌○○、酉○○將所有422號房屋一樓出租交付被告合
    一生機園股份有限公司永安門市使用。
  (八)被告戌○○將所有424號房屋一樓出租交付被告綴美有限公
    司永安分公司使用。
二、原告所有系爭土地遭被告無權占有使用，已妨害原告所有權
    之正當行使，並增加不必要負擔，原告自得依民法第767 條
    第1項及第821條規定，請求被告各自將無權占有使用系爭土
    地上之建物拆除，並於拆除將所各自占用之土地返還於原告
    及全體共有人，併陳明願供擔保請准宣告假執行而為下列聲
    明：
  (一)被告臺灣吉野家股份有限公司中和永安分公司及乙○○○應
    將建物門牌臺北縣中和市○○路404號一樓房屋占用原告所
    有之臺北縣中和市○○段507地號土地如附圖所示Ａ部分（
    面積約12.86平方公尺）予以拆除，並將前開占用土地返還
    於原告及全體共有人。
  (二)被告甘蔗美企業有限公司、申○○及未○○等人應將建物門
    牌臺北縣中和市○○路406號房屋一樓占用原告所有之臺北
    縣中和市○○段507地號土地如附件所示Ｂ部分（面積約4.9
    5平方公尺）及占用原告所有之臺北縣中和市○○段115地號
    土地如附圖Ｃ所示部分（面積約5.23平方公尺）予以拆除，
    並將前開占用土地一併返還於原告及全體共有人。
  (三)被告爭鮮股份有限公司中和二分公司及被告甲○○應將建物
    門牌臺北縣中和市○○路408號房屋一樓占用原告所有之臺
    北縣中和市○○段115地號土地如附圖所示Ｄ部分（面積約9
    .48 平方公尺）予以拆除，並將前開占用土地返還於原告及
    全體共有人。
  (四)被告卯○○、地○○○及天○○等人應將建物門牌臺北縣中
    和市○○路410號房屋一樓占用原告所有之臺北縣中和市○○段115地號土地如附件所示Ｅ部分予以拆除，並將前開占
    用土地（面積約11.12平方公尺）返還於原告及全體共有人
    。
  (五)被告己○○○即錢都小吃店及癸○○○應將建物門牌臺北縣
    中和市○○路412號房屋一樓占用原告所有之臺北縣中和市
    ○○段115地號土地如附圖所示Ｆ部分予以拆除，並將前開
    占用土地（面積約14.28平方公尺）返還於原告及全體共有
    人。
  (六)被告同步服飾有限公司及午○○應將建物門牌臺北縣中和市
    中和420號房屋一樓占用原告所有之臺北縣中和市○○段115
    地號土地如附圖所示Ｇ部分予以拆除，並將前開占用土地（
    面積約12.23平方公尺）返還於原告及全體共有人。
  (七)被告合一生機園股份有限公司永安門市、戌○○及酉○○等
    人應將建物門牌臺北縣中和市○○路422號房屋一樓占用原
    告所有之臺北縣中和市○○段115地號土地如附圖所示Ｈ部
    分予以拆除，並將前開占用土地（面積約12.02平方公尺）
    返還於原告及全體共有人。
  (八)被告綴美有限公司永安分公司及戌○○應將建物門牌臺北縣
    中和市○○路424號房屋一樓占用原告所有之臺北縣中和市
    ○○段115地號土地如附圖所示Ｉ部分（面積約11.85平方公
    尺）予以拆除，並將前開占用土地返還於原告及全體共有人
    。
貳、被告之抗辯：
一、被告午○○對於原告所主張之訴訟標的法律關係為認諾，並
    陳明願意將其所有門牌臺北縣中和市中和420號房屋一樓占
    用原告所有系爭115地號土地如附圖所示Ｇ部分（面積12.23
    平方公尺）予以拆除後，將該占用土地返還於原告及全體共
    有人（見本院卷第222頁反面99年4月28日言詞辯論筆錄）。
二、被告卯○○、合一生機園股份有限公司永安門市、酉○○、
    綴美有限公司永安分公司未於言詞辯論期日到場，亦未提出
    準備書狀作何聲明或陳述，其餘被告除午○○外，均聲明駁
    回原告之訴，並願供擔保請准宣告免為假執行。
三、到場被告之抗辯：
  (一)被告乙○○○抗辯所有之404號房屋係依據政府法令許可蓋
    房子，並不知道有占用他人土地。
  (二)被告申○○及未○○抗辯所有之406號房屋係向法院投標買
    受的，願意向原告承租或買受土地。
  (三)被告甲○○抗辯所有之408號房屋係伊父親依據政府法令許
    可蓋的，並不知道有占用他人土地。
  (四)被告癸○○○抗辯所有之412號房屋係合法買受取得，因現
    在的土地重測方法與當時不同，所以才會有小誤差，所占用
    的部分並不是建物本身。
  (五)被告地○○○、天○○、戌○○之抗辯：
  1.被告地○○○於63年間購得系爭410號房屋居住使用迄今，
    被告戌○○則因繼承取得系爭422號房屋二分之一及424號房
    屋全部，上開房屋同樣面臨中和路。原告共有之系爭土地位
    在上開房屋騎樓前面，地目為「道」，原係供中和路拓寬20
    米之用，當初地主建系爭房屋時，建築線乃往後退縮至系爭
    土地後，預留中和路可拓寬為20米寬的土地。事後因政策變
    遷，中和路只拓寬18米，系爭土地未被徵收，留下系爭房屋
    與中和路間一狹長之畸零地，數十年來一直被路人或騎機車
    者停機車使用，被告等人並未占有使用。
  2.71年間中和路拓寬為18米時，被告等人均被徵收工程受益費
    ，其中被告地○○○部分約新台幣（下同）17萬9千多元，
    無非認被告等人所有系爭房屋係臨中和路而受益。二十多年
    後之98年5月間，原告與其他共有人向原地主以低價購得系
    爭土地後旋出面主張被告占用，私下則要求被告以高價向其
    購買，否則即以所有人地位阻止被告等使用系爭土地。查系
    爭土地現地目仍為「道」且為畸零地使用價值低，但對被告
    而言則是出入必經，故原告即利用此點，開出高價要求被告
    購買，以賺取高額價差，足認其購買此畸零地之動機顯不單
    純，令人疑惑。若被告不答應，是否被告住了幾十年的房屋
    ，從此將面臨系爭土地阻隔，無法進出之窘況，被告業已繳
    納之工程受益費豈非不當徵收？
  3.現原告執意要脅被告等高價購買其所購買之畸零地，然原告
    之行為應屬民法第148條之權利濫用。依照最高法院92年台
    上字第2258號判決：權利之行使，是否以損害他人為主要目
    的，應就權利人因權利行使所能取得之利益，與他人及國家
    社會因其權利行使所受之損失，比較衡量以定之。倘其權利
    之行使，自己所得利益極少而他人及國家社會所受之損失甚
    大者，非不得視為以損害他人為主要目的，此乃權利社會化
    之基本內涵所必然之解釋，最高法院71年台上字第737號判
    例亦同此旨。又行使權利，履行義務，應依誠實及信用方法
    ，民法第148條第2項定有明文。然原告購買系爭畸零地，卻
    未依照誠信原則行使權利，當屬無據。
  (六)被告臺灣吉野家股份有限公司中和永安分公司、甘蔗美企業
    有限公司、爭鮮股份有限公司中和二分公司、己○○○即錢
    都小吃店、同步服飾有限公司則抗辯渠等係分別向被告乙○○○、被告申○○、未○○、被告甲○○、被告癸○○○及
    被告午○○承租房屋經營商店，並無拆除房屋之權利。
參、法院之判斷：
一、原告拆屋還地之訴有理由部分：
  (一)原告主張為坐落臺北縣中和市○○段115地號及507地號2筆
    土地之共有人，所有權應有部分均各10分之2；被告乙○○○、申○○及未○○、甲○○、地○○○及天○○、癸○○○、午○○、戌○○及酉○○等人所有如附表所示之房屋，
    分別占用上開土地，面積各如附圖編號Ａ至Ｉ所示等情，業
    據原告提出所述相符之土地登記簿謄本2份（見本院卷第13
    頁至第16頁）、建物登記謄本8份（見本院卷第17頁至第36
    頁）為證，並經本院堪驗現場並囑託台北縣中和地政事務所
    測量人員測量屬實，有堪驗筆錄及複丈成果圖（見本院卷第
    118頁至第123頁）在卷足憑，堪信原告之主張為真正。
  (二)按所有人於法令限制之範圍內，得自由使用、收益、處分其
    所有物，並排除他人之干涉。又所有人對於無權占有或侵奪
    其所有物者，得請求返還之；對於妨害其所有權者，得請求
    除去之；有妨害其所有權之虞者，得請求防止之。另各共有
    人對於第三人，得就共有物之全部為本於所有權之請求；但
    回復共有物之請求，僅得為共有人全體之利益為之。民法第
    765條、第767 條及第821條分別定有明文。至於土地共有人
    之一，本於所有權人之地位，對於無權占有其共有土地者提
    起請求返還共有物之訴，此項請求權既非必須由共有人全體
    共同行使，則以此為標的之訴訟，自無由共有人全體共同提
    起之必要，故本件原告以共有人中之一人單獨提起，並求為
    命被告向原告及全體共有人返還共有物，依民法第821條但
    書之規定，自屬適法（最高法院28年上字第2361號判例意旨
    參照）。本件被告被告乙○○○、申○○及未○○、甲○○
    、地○○○及天○○、癸○○○、午○○、戌○○及酉○○
    等人所有如附表所示之房屋，分別有如附圖編號Ａ至Ｉ所示
    占用原告系爭土地之事實，渠等又未能提出任何有權占有之
    事證供本院審酌，則原告主張上開被告為無權占有，洵堪採
    信。從而，原告訴請各該被告應將各自占用土地部分之所有
    房屋物拆除，將所占用土地還原告及全體共有人，為有理由
    ，應予准許。
  (三)被告地○○○、天○○、戌○○雖以原告執意要脅被告等人
    高價購買其所有之系爭土地，故應屬民法第148條之權利濫
    用云云；原告則抗辯系爭土地上另有門牌臺北縣中和市○○
    路414 號、416號、418號3棟房屋並無外推搭蓋占用原告土
    地，是被告所有房屋縱使沒有外推也不會影響各該所有房屋
    之使用，而系爭土地由原告每年繳納地價稅，被告占用出租
    供他人營業使用增加收入，主管機關會誤以原告在營利，故
    原告訴請拆屋還地，並無權利濫用。經查：權利之行使，不
    得違反公共利益，或以損害他人為主要目的，民法第148條
    第1項固有明文，惟權利濫用禁止原則，於適用時除須注意
    權利人於行使權利時，於主觀上有無以損害他人為主要目的
    外，在客觀上尚須綜合權利人因權利行使所能取得之利益，
    與其權利之行使對於他人及社會國家整體可能造成之損失，
    加以比較衡量。本件原告所有之土地遭被告乙○○○等人所
    有8棟房屋無權占用，已如前述；然與上開房屋同址之414號
    、4 16號、418號3棟房屋，則仍未越界搭蓋占用原告土地，
    此有原告提出被告所不爭執之現場照片6張為證（見本院卷
    第224頁至第226頁），故同址同排房屋11棟中既有其中3棟
    係依界興建，則系爭8棟房屋於興建之初，並非必然有須占
    用他人土地興建之必要性存在，是尚難認原告本件拆屋還地
    之請求，於主觀上構成損害他人為主要目的，況該8棟房屋
    拆除後，亦難認將造成各該被告難以繼續將各房屋出租他人
    營利使用；從而，被告等人抗辯原告本件訴訟為權利濫用行
    為，並不足採。
二、原告拆屋還地之訴無理由，遷出有理由之部分：
  (一)原告主張其所有之系爭土地，另由被告臺灣吉野家股份有限
    公司中和永安分公司、被告甘蔗美企業有限公司、被告爭鮮
    股份有限公司中和二分公司、被告卯○○、被告己○○○即
    錢都小吃店、被告同步服飾有限公司、被告合一生機園股份
    有限公司永安門市、被告綴美有限公司永安分公司，因分別
    向被告被告乙○○○承租房屋使用，而有占用如附表及附圖
    編號Ａ至Ｉ所示之土地面積，亦併訴請上開被告拆屋還地。
  (二)按請求拆屋返還土地之訴，除應以現占有該物之人為被告外
    ，尚須現在占有該物之人有事實上之處分權，蓋僅房屋所有
    人或有事實上處分權之人，方有拆除房屋之權限，至於房屋
    之承租人僅為使用收益房屋之占有人，土地所有人自不得本
    於物上請求權，對之請求拆屋並返還土地。查原告上開主張
    被告承租房屋使用，並未經原告同意而占用系爭土地之事實
    ，為兩造所不爭執並經本院堪驗現場並囑託台北縣中和地政
    事務所測量人員測量屬實，有堪驗筆錄及複丈成果圖可稽，
    已如前述，則各該承租人因對各自承租之房屋並無事實上處
    分權，從而原告對之訴請拆屋還地即屬無依據，不能准許。
  (三)次按土地所有人本於無權占有之法律關係，得對於無權占有
    人訴請拆屋及交還土地，所謂交還，係指將占有之土地交付
    所有權人而言，則請求交還占有之土地者，當然含有請求遷
    出之意思在內，蓋遷出係指停止占有而言，此為拆屋交地之
    階段行為（最高法院70年台上字第1715號判決意旨參照），
    是拆屋還地之聲明當然包括遷出在內。本件情形，雖因各該
    承租房屋使用之被告等人，對該房屋無權拆除，而不准許原
    告拆屋交地之請求，惟各該承租人既未經原告同意占用前開
    土地開店營業，則原告基於土地所有人本於無權占有之法律
    關係，對於無權占有人拆屋及交還土地之聲明自含有請求遷
    出之意，故仍應判令被告臺灣吉野家股份有限公司中和永安
    分公司、被告甘蔗美企業有限公司、被告爭鮮股份有限公司
    中和二分公司、被告卯○○、被告己○○○即錢都小吃店、
    被告同步服飾有限公司、被告合一生機園股份有限公司永安
    門市、被告綴美有限公司永安分公司，應分別自所占用如附
    表及附圖編號Ａ至Ｉ所示之土地面積內遷出如主文所示。
三、綜上所述，原告本於民法第767條、第821條規定提起本訴為
    一部有理由、一部無理由，除被告午○○認諾部分，應依職
    權宣告假執行外，原告與其餘被告所陳明願供擔保，聲請宣
    告假執行或免為假執行，經核原告勝訴部分，合於法律規定
    ，爰分別酌定相當之擔保金額宣告之；原告其餘假執行之聲
    請，因訴之駁回而失所依據，不予准許。又因本案事證已臻
    明確，兩造其餘主張及攻擊防禦方法、所提之證據，經本院
    斟酌後與本件判決結果已不生影響，故不一一論列，附此敘
    明。
四、依據民事訴訟法第385條第1項前段、79條、第389條第1項第
    1款、第390條第2項、第392條第2項、第384條，判決如主文
    。
中    華    民    國    99    年    5    月    21    日
                  民事第一庭    法  官  黎文德
以上正本係照原本作成
如對本判決上訴，須於判決送達後20日內向本院提出上訴狀
中    華    民    國    99    年    5    月    21    日
                                書記官  趙彬

司法院資訊處製作；財團法人民間司法改革基金會備份。
